---
title: "Notes"
---

# R package

+ [Exametrika](https://kosugitti.github.io/Exametrika/)

### 研究ノート

+ Shojima,K.(2022) [Test Data Engineering](https://amzn.to/42eNArd)の7章，バイクラスタリングにおいて，中華料理店過程(Chinese restaurant process;CRP)をつかった無限関係モデル(Infinite relational model,IRM)が紹介されており，その式導出についての[ノートがこちら](notes/IRM_memo.pdf)。

+ Kruskalの非計量多次元尺度構成法では，布置を求める計算に最急降下法アルゴリズムを使う。その時の逐次計算に使う勾配を導出する[ノートがこちら](notes/kruskal_gradient.pdf)


# 授業テキスト

+ 心理学データ解析基礎(心理学統計法)  / [PDF](https://kosugitti.github.io/psychometrtics_syllabus/Dkiso1_book.pdf) / [KindleDirect](https://amzn.to/3QRV6WL)
+ 心理学データ解析応用 / [PDF](https://kosugitti.github.io/psychometrtics_syllabus/Dkiso2_book.pdf) / [KindleDirect](https://amzn.to/47H95F5)
+ 心理学者のための線形代数 / [PDF](https://kosugitti.github.io/psychometrtics_syllabus/LABC.pdf)
+ 心理教育測定法 / [PDF](https://kosugitti.github.io/psychometrtics_syllabus/Scaling.pdf)

詳しくはこちら > [心理統計教育教材](https://kosugitti.github.io/psychometrtics_syllabus/)

# 記事

+ [KOC2020をCORRESP](items/2020-09-27-koc2020-corresp.html)
+ [明日のM-1で優勝するのは誰か](items/2018-12-01-2018m1gp.html)
+ [『M-1グランプリ』上沼恵美子さんの採点は本当に偏っていたのかを検証する](items/2018M1judges.html)

# 心理統計テキストに用いられたコード

+ [正規分布のコード](notes/2018-06-26A.html)
+ [標準正規分布のコード](notes/2018-06-30.html)
+ [正規分布の一部を塗りつぶす](notes/2018-06-29B.html)
+ [散布図のコード](notes/2018-06-26C.html)
+ [共分散を説明するときの図のコード](notes/2018-06-26D.html)
+ [標本平均の平均が母平均に一致する説明に使う図版](ntoes/2018-06-29A.html)
+ [不偏分散と標本分散の比較](ntoes/2018-07-04.html)
+ [t分布の図](notes/2018-07-06-t.html)
+ [三つの代表値がずれる](notes/2018-07-06-MMM.html)
+ [多変量正規分布の図を書く](notes/2021-10-27.html)
+ [野球選手のデータをスクレイピング](notes/2021-11-10.html)

# 過去の研究ノート(PDF)

+ [エルミート行列の固有値分解アルゴリズム](notes/QR.pdf)
+ [正方行列の固有値分解--コスブラックP.167式9.2の補遺](notes/Reigen.pdf)
+ [順序尺度の相関係数(ポリコリック相関係数)について](notes/polychoricNote.pdf)
+ [確率分布についてのノート](notes/prob.pdf)
+ [テキストデータを扱う多変量解析について](notes/textMV.pdf)
+ [なぜ不偏分散はN-1で割るのかについて](notes/whyN_1.pdf)
+ [双対尺度法についてのノート](notes/DS2019.pdf)


# 日本心理学会「執筆・投稿の手引き」に準拠したBibtexのスタイルファイル

+ [心理学用bibtexスタイルファイル](https://github.com/kosugitti/jecon-jpa)(2018.10.21 update!)


# Macの環境に入れるべきものリスト(自分用メモ)

### HomebrewとHomebrewでいれるもの

+ Homebrew

```{r eval=FALSE}
/bin/bash -c "$(curl -fsSL https://raw.githubusercontent.com/Homebrew/install/HEAD/install.sh)"
```

  
+ iTerms2
+ (Rictyフォントと配色)[https://qiita.com/toralab_mitsui/items/76abf3a0f37f7ffffacc]
+ (BIZ UDフォント)[https://github.com/yuru7/udev-gothic/releases]
+ 1password
+ Dropbox
+ visual-studio-code
+ mimestream
+ fantastical
+ Docker
+ google-chrome
+ MacTeX
+ R
+ RStudio
+ zoom
+ rambox
+ PathFinder
+ Acrobat
+ cleanMyMac
+ Calibre
+ Zotero


### Homebrewを使わずに入れるべきもの
+ Tweetbot
+ mi
  + textools for mi
+ Parallels


### R環境のスタートアップに

```{r eval=FALSE}
install.packages("pacman")
library(pacman)
pacman::p_load(
    rstan,
    bayesplot,
	bridgesampling,
	brms,
	coda,
	GPArotation,
    loo,
    psych,
    rstanarm,
	rstantools,
	shinystan,
	summarytools,
	tidybayes,
	tidyverse,
	tidymodels,
	doRNG,
	lavaan,
	blavaan,
	formattable,
	devtools,
	ctv)

ctv::install.views("Psychometrics")
devtools::install_github("hoxo-m/pforeach")
install.packages("remotes")
remotes::install_github("ykunisato/senshuRmd")
remotes::install_github("ykunisato/eln4Rmd")
remotes::install_github("ykunisato/jpaRmd")

```

